ACORDAO-COMPLETO-2558053

ACÓRDÃO 2395/2022 ATA 41/2022 - PLENÁRIO

VISTOS, relatados e discutidos estes atos de pensão militar instituídos pelo Comando da Marinha, submetidos à apreciação do Tribunal de Contas da União para fins de registro,
ACORDAM os Ministros do Tribunal de Contas da União, reunidos em Sessão do Plenário, diante das razões expostas pelo Relator, com fundamento nos artigos 71, III, da Constituição Federal de 1988; 1º, V, e 39, II, da Lei 8.443/1992; 1º, VIII, 259, II, 260, § 1º, e 262, § 2º, do Regimento Interno/TCU, e da Questão de ordem - Ata nº 33, de 16/8/2006, em:
9.1. revisar de ofício o Acórdão 10494/2018-TCU-Segunda Câmara, de modo a considerar ilegal e recusar registro ao ato de reversão de pensão militar instituída por João Araujo Pessoa às Sras. Andrea Martins Pessoa e Maria Adelaide Gutierres Araujo; 
9.2. dispensar o ressarcimento das quantias indevidamente recebidas, presumida a boa-fé, consoante o disposto no Enunciado 106 da Súmula de Jurisprudência do TCU; 
9.3. determinar ao Comando da Marinha, com base no art. 45 da Lei 8.443/1992 e no inciso I do art. 4º da Resolução TCU 315/2020, que:
9.3.1. no prazo de 15 (quinze) dias, contados a partir da ciência desta deliberação, faça cessar os pagamentos decorrentes do ato impugnado por esta Corte, sob pena de responsabilidade solidária da autoridade administrativa omissa, nos termos dos arts. 262 do Regimento Interno/TCU e 8º, caput, da Resolução-TCU 206/2007;
9.3.2. cadastre no e-Pessoal, no prazo de 30 (trinta) dias contados da ciência desta decisão, com base no art. 19, § 3º, da IN TCU 78/2018, e do art. 262, § 2º, do Regimento Interno do TCU, novo ato de pensão militar, livre da irregularidade verificada nos autos;
9.3.3. comunique as interessadas acerca do teor deste Acórdão;
9.3.4. nos termos do art. 4º, § 3º, da Resolução-TCU 170/2004, encaminhe ao Tribunal, no prazo de 30 (trinta) dias contados da ciência desta decisão, os comprovantes de que as interessadas tomaram ciência do inteiro teor desta deliberação;
9.4. dar ciência deste Acórdão ao Órgão responsável pela concessão e às Sras. Andrea Martins Pessoa e Maria Adelaide Gutierres Araujo, informando que o teor integral poderá ser obtido no endereço eletrônico www.tcu.gov.br/acordaos; e
9.5. juntar cópia da presente deliberação ao TC Processo 043.838/2021-9.

Revisão de ofício de ato de pensão militar.

Comando da Marinha.

3. Interessados/Responsáveis:
3.1. Interessados: Andrea Martins Pessoa (XXX.702.718-XX); Maria Alaide Gutierres Araujo (XXX.055.778-XX).

13.1. Ministros presentes: Bruno Dantas (na Presidência), Walton Alencar Rodrigues, Benjamin Zymler, Vital do Rêgo e Antonio Anastasia (Relator).
13.2. Ministros-Substitutos convocados: Augusto Sherman Cavalcanti e Marcos Bemquerer Costa.
13.3. Ministro-Substituto presente: Weder de Oliveira.

ANTONIO ANASTASIA

Trata-se de revisão de ofício de ato de pensão militar exarado pelo Comando da Marinha e submetido à apreciação do Tribunal de Contas da União para fins de registro. 
2.	Transcrevo a seguir, com ajustes de forma, nos termos do art. 1º, § 3º, inciso I, da Lei 8.443/1992, a instrução lavrada no âmbito da Secretaria de Fiscalização de Pessoal - Sefip (peça 51) , cujo pronunciamento obteve a concordância do Diretor da unidade (peça 52) e do Ministério Público junto ao TCU, na pessoa do Procurador Júlio Marcelo de Oliveira (peça 53) .
"INTRODUÇÃO
1. 	Trata-se de proposta de revisão de ofício do Acórdão de Relação nº 10494/2018 - TCU - 2ª Câmara que julgou legal o ato de reversão de pensão militar nº 11914/2017, às beneficiárias MARIA ALAIDE GUTIERRES ARAUJO (viúva) , CPF XXX.055.778-XX e ANDREA MARTINS PESSOA (filha) , CPF XXX.702.718-XX, instituída por JOAO ARAUJO PESSOA, CPF XXX.808.157-XX, com proposta pela ilegalidade, sendo que os demais 9 (nove) atos de pensão militar presentes no aludido Acordão continuarão apreciados pela legalidade.   
HISTÓRICO E EXAME TÉCNICO 
2. 	O Comando da Marinha por meio do Ofício nº 80-73/SVPM-MB, 23 de fevereiro de 2022 (peça 18) , oportuno informar que o ofício veio com o nome do instituidor errado, sendo necessário que onde está escrito JOAO BATISTA PESSOA leia-se JOAO ARAUJO PESSOA, apresentou a seguinte questão:
1. Em atenção ao Ofício 4277/2022-TCU/Seproc, e consequente cumprimento do Acórdão nº 145/2022-TCU-12 Câmara, participo a seguinte situação:
a) Em 2017 foram encaminhados, por meio do e-Pessoal, os Atos de Pensão Militar instituída por JOAO BATISTA PESSOA, CPF XXX.808.157-XX, sendo:
I) Ato nº 11895/2017 - Pensão Militar Inicial - sendo beneficiárias a Sra. MARIA ALAIDE GUTIERRES ARAÚJO (viúva) , CPF XXX.055.778-XX e a Sra. HELENA MARTINS PESSOA (ex-esposa) , CPF XXX.518.318-XX. O benefício em questão, à época, foi calculado com base nos proventos do posto de 1T em função de melhoria de reforma do instituidor; e
II) Ato nº 11914/2017 - Pensão Militar em Reversão - sendo beneficiárias a Sra. MARIA ALAIDE GUTIERRES ARAÚJO e a Sra. ANDRÉA MARTINS PESSOA (filha) , CPF XXX.702.718-XX, virtude falecimento da Sra. HELENA MARTINS PESSOA (ex-esposa) . O benefício em questão, à época, também foi calculado com base nos proventos do posto de 1T em função de melhoria de reforma do instituidor.
b) Em 2018, esse Tribunal de Contas autuou somente o Ato de Reversão nº 11914/2017, julgando-o LEGAL, mantendo os proventos de 1º Tenente.
c) Em 2022, foi autuado o Ato de Pensão Militar inicial nº 11895/2017, encaminhado em 2017, considerando-o ILEGAL, determinando a redução dos proventos para 2T, conforme determinação contida no Acórdão 2225/2019-TCU-Plenário. 
2. Face o exposto, observa-se: 
a) A beneficiária ANDRÉA MARTINS PESSOA tem a legalidade da Pensão em questão, com proventos de 1º Tenente, e MARIA ALAIDE GUTIERRES ARAÚJO, viúva, obteve parecer pela ilegalidade e alteração do posto base para 2º Tenente. 
b) O recálculo da Pensão Militar fica prejudicado, haja vista, MARIA ALAIDE GUTIERRES ARAÚJO e ANDRÉA MARTINS PESSOA, atuais beneficiárias em pagamento possuírem decisões diferentes em relação ao posto base de cálculo do benefício. 
3. 	O ato de reversão nº 11914/2017 foi submetido à apreciação do Tribunal de Contas da União (TCU) para fim de registro, nos termos do art. 71, inciso III, da Constituição Federal e deu origem ao Acórdão 10494/2018-TCU-Segunda Câmara que julgou o aludido ato no TC-Processo 019.787/2018-9 pela legalidade, sendo que constavam como beneficiárias da pensão a viúva Sra. MARIA ALAIDE GUTIERRES ARAÚJO e a Sra. ANDRÉA MARTINS PESSOA (filha) , CPF XXX.702.718-XX, tal ato é o de reversão.
4. 	O Ato inicial nº 11895/2017, apreciado em 25 de janeiro de 2022, ou seja, posteriormente ao ato de reversão, sendo aplicado ao ato inicial a mudança de entendimento trazido pelo Acórdão 2225/2019-TCU-Plenário, sumário transcrito a seguir, fato que julgou pela ilegalidade.
Acórdão 2225/2019-TCU-Plenário
ATOS DE REFORMA. ALTERAÇÃO DE UMA DAS CONCESSÕES PARA ELEVAÇÃO, EM UM GRAU HIERÁRQUICO, DO POSTO SOBRE O QUAL CALCULADOS OS PROVENTOS DO INATIVO, EM FACE DA SUPERVENIÊNCIA DE INVALIDEZ PERMANENTE DECORRENTE DE DOENÇA ESPECIFICADA EM LEI. MILITAR ANTERIORMENTE REFORMADO COM PROVENTOS JÁ CALCULADOS SOBRE O POSTO HIERÁRQUICO SUPERIOR, POR TEMPO DE SERVIÇO. AUSÊNCIA DE PREVISÃO LEGAL PARA EXTENSÃO DA VANTAGEM ESTABELECIDA NO ART. 110 DA LEI 6.880/1980 A MILITARES JÁ REFORMADOS, BEM COMO PARA O ACRÉSCIMO DE DOIS POSTOS NO CÁLCULO DOS PROVENTOS. NEGATIVA DE REGISTRO. DETERMINAÇÕES.LEGALIDADE E REGISTRO DAS DEMAIS CONCESSÕES.
5. 	Assim, a Sra. MARIA ALAIDE GUTIERRES ARAÚJO, passa a ter dois situações distintas, quais sejam: ato de reversão julgado pela legalidade que a autoriza a receber pensão com base nos proventos de 1º Tenente, julgado primeiramente, e ato inicial julgado pela ilegalidade que determina que os proventos sejam pagos com base nos proventos de 2º tenente.
6. 	Nesse sentido, a Marinha do Brasil encontra-se impedida de promover a redução dos proventos da Sra. MARIA ALAIDE GUTIERRES ARAUJO, uma vez que o ato de reversão, cadastrado posteriormente ao ato inicial, encontra-se apreciado pela legalidade por esta Corte de Contas, uma vez que este foi apreciado anteriormente ao entendimento dado pelo Acórdão 2225/2019-TCU-Plenário.
7. 	Frente a tal situação e pelo Acórdão 10494/2018-TCU-Segunda Câmara, que julgou legal o ato de pensão militar, ter menos de 05 anos, esta unidade técnica entende que para simetria de entendimento desta Corte promovida pelo Acórdão 2225/2019-TCU-Plenário e para que se seja possível dar cumprimento pleno ao Acórdão 145/2022-TCU-Primeira Câmara pelo Comando da Marinha, a revisão dos proventos de pensão militar pagas a beneficiária MARIA ALAIDE GUTIERRES ARAUJO, faz-se necessária a revisão de ofício do Acórdão 10494/2018-TCU-Segunda Câmara para que seja revisto o mérito pela ilegalidade de concessão do ato nº 11914/2017, ato de reversão.
8.	Considerando as informações contidas no ato de concessão de pensão em estudo, tendo em vista o julgamento dado no Acórdão 10494/2018-TCU-Segunda Câmara, que considerou o referido ato legal, e ainda considerando as informações prestadas Comando da Marinha do Brasil, esta UT, por entender cabível a revisão de ofício do Acórdão 10494/2018-TCU-Segunda Câmara que havia apreciado o ato em tela, procedeu a análise de mérito da concessão, concluindo, pela ilegalidade do mesmo.
9. 	Diante disso, foi proposto o encaminhamento do processo TC nº Processo 019.787/2018-9 à Secretaria das Sessões para sorteio de novo relator e a autorização, pelo relator sorteado, de realização de novo exame do ato de concessão de reversão de pensão militar de nº 11914/2017, do e-Pessoal,  das beneficiárias MARIA ALAIDE GUTIERRES ARAUJO, CPF XXX.055.778-XX, e ANDREA MARTINS PESSOA , CPF XXX.702.718-XX, com vistas à verificação da ocorrência de violação à ordem legal que fundamente a revisão de ofício do Acórdão 10494/2018-TCU-Segunda Câmara (instrução de fls. 30) .
10.	A proposta de revisão de ofício foi acolhida pelo novo relator Ministro Antônio Anastasia, devendo ser promovidas as oitivas das interessadas e do Ministério Público (despacho de fls. 33) .
11.	Foram promovidas as oitivas das interessadas mediante os Ofícios 0155/2022-TCU/Sefip e 0164/2022-TCU/Sefip (documentos de fls. 35 e 36) , com ciência de comunicação - Aviso de Recebimento do Correios (documentos de fls. 38 e 39) , não ocorrendo manifestação das interessadas, nos prazos fixados, tornando-se revel no processo em tela. 
12.	Verifica-se que o instituidor foi inicialmente reformado por limite de idade com proventos com base no soldo de 2º Tenente (TCProcesso 001.393/2002-7, apreciado pela legalidade ato nº 10637508-07-1999-000654-5. A posterior reforma por invalidez/incapacidade majorou os proventos para o posto/graduação para 1º Tenente a contar de 23/01/2014. Tal situação afronta o Acórdão 2225/2019-TCU-Plenário que permite a majoração de reforma somente para militares da ativa ou reserva e no caso em tela o militar já se encontrava reformado, sendo que tal irregularidade repercute sobre os proventos de pensão militar. Frente a tal situação a concessão em tela não pode prosperar, devendo receber a chancela pela ILEGALIDADE e reajustar os proventos da pensão militar a graduação de 2º Tenente.
PROPOSTA DE ENCAMINHAMENTO  
13.	Ante o exposto, propõe-se rever de ofício o Acórdão 10494/2018-TCU-Segunda Câmara para considerar ilegal e negar registro ao ato de reversão de pensão militar nº 11914/2017, pensão esta instituída por JOAO ARAUJO PESSOA (CPF XXX.808.157-XX) , do quadro de pessoal do órgão/entidade COMANDO DA MARINHA, em favor de MARIA ALAIDE GUTIERRES ARAUJO (CPF XXX.055.778-XX) e ANDREA MARTINS PESSOA (CPF XXX.702.718-XX) , com base nos arts. 71, inciso III, da Constituição Federal, 1º, inciso V, e 39, inciso II, da Lei 8.443/1992 e 260, § 1º, do Regimento Interno do Tribunal de Contas da União. 
14.	Com fulcro no art. 262, caput, do Regimento Interno deste Tribunal, determinar ao órgão/entidade COMANDO DA MARINHA que:  
14.1 	Dê ciência, no prazo de quinze dias, contados da notificação, do inteiro teor desta deliberação ao interessado, alertando-o de que o efeito suspensivo proveniente da interposição de eventuais recursos junto ao TCU não o exime da devolução dos valores percebidos indevidamente, caso o recurso não seja provido.
14.2	Promova o recálculo do valor atualmente pago a título de pensão militar com base no posto de 1º Tenente para o posto de 2º Tenente, no prazo 15 (quinze) dias, contados a partir da ciência desta deliberação, sujeitando-se a autoridade administrativa omissa à responsabilidade solidária, em face de manifesta ilegalidade.
14.3	Dispense a devolução dos valores indevidamente recebidos de boa-fé até a data da ciência do órgão/entidade COMANDO DA MARINHA, da revisão do Acórdão 10494/2018-TCU-Segunda Câmara, com base no Enunciado 106 da Súmula da Jurisprudência do TCU.
14.4	informe o teor do acórdão que vier a ser prolatado, encaminhando ao TCU, no prazo de trinta dias, comprovante da data de ciência pelo interessado, nos termos do art. 4º, § 3º, da Resolução TCU 170/2004.
14.5	emita novo ato, livre da irregularidade ora apontada, em substituição ao ato de reversão de pensão militar de JOAO ARAUJO PESSOA, submetendo-o à nova apreciação por este Tribunal, na forma do artigo 260, caput, também do Regimento."
3.	É o Relatório.

não há

Procurador Júlio Marcelo de Oliveira.

PENSÃO MILITAR. JULGAMENTO INICIAL PELA LEGALIDADE DO ATO. BENEFÍCIO PENSIONAL CORRESPONDENTE A MAIS DE UM GRAU HIERÁRQUICO ACIMA DO POSTO OCUPADO PELO INSTITUIDOR NA ATIVA. REVISÃO DE OFÍCIO. OPORTUNIZAÇÃO DO CONTRADITÓRIO E DE AMPLA DEFESA ÀS INTERESSADAS. NEGATIVA DE REGISTRO. DETERMINAÇÕES.

PENSÃO MILITAR (PMIL)

Secretaria de Fiscalização de Integridade de Atos e Pagamentos de Pessoal e de Benefícios Sociais (Sefip).

Conforme consignado no relatório, por meio do Acórdão 10494/2018-TCU-Segunda Câmara, de 30/10/2018 (peça 15) , relatado pelo Ministro-Substituto Marcos Bemquerer Costa, o TCU considerou legal o Ato de Reversão de pensão militar nº 11914/2017 (peça 6) , referente ao Sr. João Araujo Pessoa, dentre outros, autorizando o respectivo registro, nos termos do art. 71, inciso III da Constituição Federal.  
2.	Contudo, o Ato de concessão inicial da referida pensão militar (Ato nº 11895/2017) foi julgado ilegal, por meio do Acórdão 145/2022-TCU-Primeira Câmara, relator Ministro Jorge Oliveira (TC Processo 043.838/2021-9) , o que gerou questionamento do Comando da Marinha sobre como proceder no presente caso (peça 18) . 
3.	No Despacho inserido à peça 33, aquiesci à proposta da Secretaria de Fiscalização de Atos de Pessoal (Sefip) e autorizei os procedimentos conducentes à revisão de ofício do Acórdão 10494/2018-TCU-Segunda Câmara.
4.	A possibilidade de o Tribunal rever, de ofício, a apreciação pela legalidade dos atos de pessoal está prevista no art. 260, § 2º do Regimento Interno:
Art.  260.  § 2º O  acórdão  que  considerar  legal  o  ato  e  determinar  o  seu  registro  não  faz  coisa  julgada administrativa  e  poderá  ser  revisto  de  ofício  pelo  Tribunal,  com  a  oitiva  do  Ministério  Público  e  do beneficiário  do  ato,  dentro  do  prazo  de  cinco  anos  da  apreciação,  se  verificado  que  o  ato  viola  a  ordem jurídica,  ou  a  qualquer  tempo,  no  caso de  comprovada  má-fé. (grifo acrescido) 
5.	Em atenção ao dispositivo regimental, foi assegurado o contraditório e a ampla defesa às Sras. Andrea Martins Pessoa e Maria Adelaide Gutierres Araujo, por meio de envio dos Ofícios 164 e 155/2022-TCU/Sefip (peças 35 e 36) , para que apresentassem ao Tribunal, caso quisessem, contrarrazões à revisão de ofício do Acórdão 10494/2018-TCU-Segunda Câmara, que considerou legal o ato de reversão de pensão militar, tendo em vista inconsistência no posto base considerado para as remunerações. Entretanto, as beneficiárias permaneceram silentes no prazo outorgado para manifestação.
6.	Na instrução oferecida pela área técnica do TCU foi reanalisado o ato impugnado, concluindo pela incorreção no cálculo dos benefícios com base no posto de 1º tenente, em desacordo com o art. 110 da Lei 6.880/1980 e com o Acórdão 2225/2019-TCU-Plenário. Em decorrência, alvitrou a revisão de ofício do Acórdão 10494/2018-TCU-Segunda Câmara. A proposta contou com a anuência do diretor da Unidade e do representante do MPTCU, o douto Procurador Júlio Marcelo de Oliveira (peças 51 a 53) .
7.	Passo a deliberar.
8.	De fato, no ato enfocado nestes autos, a pensão do instituidor João Araújo Pessoa (peça 6) , que na ativa ocupava a graduação de suboficial, está sendo concedida irregularmente com base no soldo de 1º tenente, mais de um grau acima daquele efetivamente ocupado pelo militar, em desacordo com o art. 104, inciso II c/c art. 106, inciso I, 'd' da Lei 6.880/1980, redação original;
9.	A irregularidade tipificada é objeto de jurisprudência pacificada nesta Corte de Contas, especialmente a partir do Acórdão 2225/2019-TCU-Plenário (relator: Ministro Benjamin Zymler) , cuja ementa bem resume o entendimento deste Tribunal sobre o tema:
ALTERAÇÃO DE UMA DAS CONCESSÕES PARA ELEVAÇÃO, EM UM GRAU HIERÁRQUICO, DO POSTO SOBRE O QUAL CALCULADOS OS PROVENTOS DO INATIVO, EM FACE DA SUPERVENIÊNCIA DE INVALIDEZ PERMANENTE DECORRENTE DE DOENÇA ESPECIFICADA EM LEI. MILITAR ANTERIORMENTE REFORMADO COM PROVENTOS JÁ CALCULADOS SOBRE O POSTO HIERÁRQUICO SUPERIOR, POR TEMPO DE SERVIÇO. AUSÊNCIA DE PREVISÃO LEGAL PARA EXTENSÃO DA VANTAGEM ESTABELECIDA NO ART. 110 DA LEI 6.880/1980 A MILITARES JÁ REFORMADOS, BEM COMO PARA O ACRÉSCIMO DE DOIS POSTOS NO CÁLCULO DOS PROVENTOS. NEGATIVA DE REGISTRO. 
10.	Relembro que a essência dessa mesma tese foi sustentada pelo Superior Tribunal de Justiça em vários julgados, alguns  descritos na instrução que integra o Relatório, dos quais rememoro: REsp 1784347/RS, Rel. Min. Herman Benjamin, Segunda Turma, julgado em 2/4/2019, DJe de 23/4/2019; REsp 1.340.075/CE, Rel. Min. Castro Meira, Segunda Turma, julgado em 9/4/2013, DJe de 15/4/2013; AgRg nos EDcl no Recurso Especial 966.142/RJ, Rel. Min. Marco Aurélio Bellizze, Quinta Turma, julgado em 26/2/2013, DJe de 5/3/2013; entre outros.
11.	Registro, por fim, que as interessadas não apresentaram contrarrazões aos ofícios que foram enviados pelo Tribunal, comunicando a inconsistência detectada em seus benefícios pensionais (peças 35 e 36) .
12.	Ante o exposto, acolho o posicionamento uníssono da unidade técnica e do MPTCU, e VOTO no sentido de rever de ofício o 10.494/2018-2ª Câmara, apenas no que tange à pensão militar instituída pelo Sr. João Araujo Pessoa, para considerá-la ilegal e negar-lhe o respectivo registro, mantendo-se o Acórdão inalterado em relação aos demais interessados.
TCU, Sala das Sessões, em 26 de outubro de 2022.
ANTONIO ANASTASIA 
Relator